【裁判字號】    90,台上,6337
【裁判日期】    901018
【裁判案由】    偽造有價證券
【裁判全文】
最高法院刑事判決                                九十年度台上字第六三三七號
    上  訴  人  甲○○
    選任辯護人  許淵秋律師
右上訴人因偽造有價證券案件，不服台灣高等法院中華民國八十八年六月二日第二審
判決（八十八年度上訴字第一一六七號，起訴案號：台灣板橋地方法院檢察署八十七
年度偵字第七七七號），提起上訴，本院判決如左：
    主  文
原判決撤銷，發回台灣高等法院。
    理  由
本件原判決認定上訴人甲○○，因乃父鄞春財中風殘障，而收受台北市油漆業職業工
會（下稱台北市油漆工會）郵寄、代勞工保險局退還鄞春財保險費之付款人為台北銀
行嘉興行行、票號ＬＬ0000000號、票載日期民國八十六年十月十五日、面額
應為新台幣（下同）二千三百五十二元之支票一張，以支付八十六年五、六、七月份
之保險費。詎某不知姓名者，將面額變造為拾肆萬元正，上訴人明知該支票出於變
造，仍將該變造之支票交付予不知情之林圳章。迨於八十六年十月二十九日，林圳章
向彰化商業銀行中山北路分行提示該票，因存款不足遭退票等情。因而撤銷第一審諭
知上訴人無罪之判決，改判論處上訴人行使變造之有價證券罪刑。固非無見。
惟查，(一)、原審以系爭支票經內政部警政署刑事警察局鑑定結果，認為支票上金額字
跡有重複描寫，無法與上訴人筆跡比對等情；而該金額筆跡與上訴人當庭書寫之筆跡
顯有不同，乃認該紙支票係經不詳姓名者變造（見原判決理由第二段之(二)）云云。但
核閱卷附系爭支票（八十六年度偵字第二三三四○號卷第二十頁），該「拾肆萬元
正」面額筆跡上蓋有台北市油漆工會負責人徐炳章印文一枚，究竟該印文係在書寫上
述金額筆跡後加蓋﹖抑或先蓋印文在空白支票面額欄上，再書寫金額﹖倘係前者，則
支票自台北市油漆工會簽發、寄出之前已填寫妥面額拾肆萬元正，自非事後偽造、
變造。如屬後者，若有變造金額之情事，將損及該印文之完整，惟經目視，該印文似
完整無損；若無變造之情事，該公會有無可能將蓋妥發票人印文而面額空白之支票寄
交與會員﹖又上述鑑定結果僅謂支票上金額之字跡重複描寫，無法比對而已，並未鑑
定有變造之情事，究竟曾否經變造亦非明確。凡此疑點與上訴人究否犯罪攸關，乃原
審未予釐清，致事實仍欠明白，本院無從為適用法律當否之判斷。自屬未盡調查能事
之違誤。(二)卷宗內之筆錄及其他文書可為證據者，應向被告宣讀或告以要旨，為刑事
訴訟法總則編第一百六十五條第一項明定，事實審法院自應踐行該項程序，使被告瞭
解該等證據書類之內容及意旨，並為充分之辯論，始得採取該等證據作為判決之基礎
，否則即有同法第三百七十九條第十款所定「應於審判期日調查之證據未予調查」之
違法，並違背同法第一百五十五條第二項所稱「未經合法調查之證據，不得作為判斷
之依據」之規定。核閱原審八十八年五月二十六日審判筆錄所載，該法院提示相關筆
錄及證據文書予上訴人辯解時，僅為「提示」而已，並未宣讀或告以要旨，所踐行之
訴訟程序自有違法。上訴人上訴意旨，指摘原判決不當，非無理由，應認有撤銷發回
更審之原因。又原判決結論欄誤引刑事訴訟法第三百九十九條等語，案經發回應併注
意。
據上論結，應依刑事訴訟法第三百九十七條、第四百零一條，判決如主文。
中      華      民      國     九十     年      十      月     十八     日
                              最高法院刑事第七庭
                                  審判長法官  吳  雄  銘
                                        法官  池  啟  明
                                        法官  石  木  欽
                                        法官  郭  毓  洲
                                        法官  吳  三  龍
      右正本證明與原本無異
                                              書  記  官
中      華      民      國     九十     年      十      月    二十二    日


司法院資訊處製作；財團法人民間司法改革基金會備份。
